【裁判字號】    92,重訴,404
【裁判日期】    950117
【裁判案由】    履行契約等
【裁判全文】
臺灣臺南地方法院民事判決             92年度重訴字第404號
原      告  丙○○
原      告  戊○○○
原      告  庚○○
原      告  乙○○
原      告  己○○
                        九弄五.
原      告  丁○○
                        號
前六人共同
訴訟代理人  曾仁勇律師
被      告  韓商斗山重企業股份有限公司台北分公司
法定代理人  李智熙
訴訟代理人  甲○○
複  代理人  侯永福律師
上列當事人間請求履行契約等事件，經本院於民國95年1月3日言
詞辯論終結，判決如下：
    主      文
原告之訴駁回。
訴訟費用由原告負擔。
    事      實
甲、原告方面：
  一、聲明：被告應將如附表所示之土地地面，以Ｂ三等級土方
      數量一五五二三立方公尺整平至鄰近地面線相等高度後，
      交還與原告丙○○等六人，並應自民國（下同）92年2月
      24日起至整平交還土地之日止，給付原告丙○○等六人按
      每月新台幣（下同）壹拾萬元計算之損害金。
  二、陳述：
    （一）被告韓商斗山重公司台北分公司（原名為韓商韓重企
          業股份有限公司，嗣更名為韓商斗山重企業股份有限
          公司，然統一編號均為00000000號）曾於90年2月24
          日向原告丙○○等六人承租如附表所示台南縣官田鄉
          ○○段802-14地號等十五筆土地（以下簡稱系爭土地
          ），面積合計36161平方公尺，租賃期間自90年2月24
          日起至92年2月23日止計二年，租金每年新台幣一百
          二十萬元（即每月十萬元），每年一付，並約定於租
          賃關係消滅時，應將地面整平至鄰近地面線相等高度
          後，將土地交還與原告等六人，復約定本契約期滿，
          被告應即交租賃物與原告等六人，如有遲延，被告仍
          應給付原告等六人相當於租金之損害金，此有兩造90
          年2月24日所簽訂土地租賃契約書、90年10月26日土
          地租賃契約特別承諾書可証。而原告等六人之出租代
          表人（即原告）丙○○曾於租期屆滿前，以92年2月
          19日高雄地方法院郵局第970號存証信函通知被告到
          期不再續約，請被告依契約第七條之約定進行整地並
          通知原告驗收，且應於92年2月23日前完成等語，並
          獲被告以92年2月25日新營郵局第51號存証信函回覆
          表示願配合提供回填整地工作及不願繼續承租系爭土
          地等語，詎被告屆期並未依約進行回填整地工作，雖
          於92年5月27日以柳營郵局第28號存証信函宣稱有誠
          意依照所簽訂的合約進行回填工作，惟卻藉故推託以
          台南縣政府表示沒有申請回填許可而進行回填工作是
          屬於違法行為，希望原告能夠提出回填許可，以便履
          行合約進行回填等語，原告等人遂向台南縣政府提出
          系爭土地農地改良等回填許可申請，案經台南縣政府
          92年7月9日府農務字第0920107084號函復，應補附「
          取得土方許可文件及回填土壤質地資料」後，再檢附
          相關文件送府憑辦。按依據兩造原訂契約第七條規定
          ，被告既應履行整平系爭土地之責任，則被告自當覓
          妥相當於測量報告書所載土方數量並提供取得來源之
          土方許可文件及土壤質地等資料，供原告等人向台南
          縣政府申請土地改良回填許可，故原告等人之代表人
          丙○○旋依台南縣政府函示，於92年7月11日再以新
          興郵局第7059號存証信函，請求被告於函到五日內提
          供回填土方之取得許可文件及土壤質地資料等証明文
          件，俾辦理土地改良回填許可等手續，並催請被告勿
          再藉故推託，應即進行土地回填整地等相關工作，詎
          被告雖經原告屢次函催，均未置理。而本件依據鈞院
          委託漢唐測量公司針對系爭土地回填整平所需Ｂ三等
          級土方之數量，經測量結果約為15523立方公尺（鬆
          方），爰依據兩造租賃契約之約定，訴請被告應將如
          附表所示之土地地面，以Ｂ三等級土方數量15523立
          方公尺整平至鄰近地面線相等高度後，交還與原告楊
          宗義等六人，並應自民國92年2月24日起至整平交還
          土地之日止，給付原告丙○○等六人按每月新台幣壹
          拾萬元計算之損害金。
    （二）被告主張兩造之約定內容係違反法律禁止規定而無效
          ，並無理由：
          有關雙方所約定「將地面整平至與鄰近地面線相等
            高度後，將土地交還與甲方」之約定，究應為如何
            之法律解釋？依平均地權條例施行細則第11條、土
            地徵收條例施行細則第32條之定義，此種整平土地
            之行為，係屬於土地改良之行為，而土地改良又分
            為農地改良、建地改良及其他用地改良。故農地改
            良，依平均地權條例三六條第二項規定，其用意為
            土地漲價歸公應課徵增值稅，若有人為之土地改良
            ，可以由土地漲價總數額扣除為改良土地所支付費
            用。換言之，兩造契約約定即係屬農地改良之行為
            ，且於改良後，仍交由原告繼續做為農業使用，並
            無違反法律禁止規定之情事。
          按土地所有權人對所有土地於法令限制範圍內，本
            得自由處分及使用收益，且法律上並無未提出土地
            改良申請，人民就不得對土地進行改良之限制。再
            者，綜觀土地改良各項相關法令，土地改良申請程
            序主要是為獎勵人民進行土地改良，且可享有減稅
            之相關政策（參釋字第286號解釋、平均地權條例
            第36條第四項、平均地權條例施行細則第12、54
            條）。換言之，土地改良之申請程序，並非用以限
            制人民對土地使用、改良之自由，未進行申請土地
            改良驗證程序，並非法所不許。此參以附卷之台南
            縣政府94年3月25日府工水字第0940058992號函復
            鈞院說明二所載系爭土地之使用分區編定為「特定
            農業區」，其申請農地改良包括耕地整理、土壤改
            良及修築農路，「均可」依平均地權條例施行細則
            第11條第２款及第12條之規定申請等語，益足証明
            。
          另內政部曾於92年6月24日會同農業發展委員會、
            地政司，就土地改良申請程序做出解釋，在其所發
            佈內授中辦地字第0920083044號解釋函令，其中「
            說明四」指明：「按農地改良係土地所有權行使範
            疇內之行為，在不違反土地使用管制前提下得自由
            為之，未依上開施行細則之程序辦理，僅生未來出
            售農地時無法從土地增值稅漲價總數額中減除土地
            改良費之效果而已，因現行農業用地移轉得申請不
            課徵土地增值稅，故大部分農地所有權人實施農地
            改良多不申請驗證」等語。由此可知被告之抗辯與
            法律規定完全不符，並漫指兩造之約定違反法律禁
            止規定，尤屬誤解。
          依台南縣政府94年3月25日府工水字第0940058992
            號函說明二所載：「系爭土地中，其數筆土地之使
            用分區編定為『特定農業區』，其申請農地改良包
            括耕地整理、土壤改良及修築農路均可依平均地權
            條例施行細則第11條第二款『農地改良：包括耕地
            整理‧‧‧』及第12條『土地所有權人為前條改良
            應依左列規定申請驗證登記』之規定，必需由土地
            所有權人向本府工務機關申請‧‧‧」等語可知，
            土地改良申請程序主要是為獎勵人民進行土地改良
            ，並非用以限制人民對土地使用、改良之自由，若
            未進行申請土地改良驗證程序，並非法所不許，僅
            生未來出售農地時無法從土地增值稅漲價總數額中
            減除土地改良費之效果而已；若土地所有權人欲進
            行土地改良驗證程序，只要向縣市政府管理機關申
            請即可，可知兩造系爭契約第七條之約定並無違反
            法律禁止之規定。
    （三）被告雖另主張因台南縣政府禁止回填之命令，致被告
          無法進行回填作業，此屬不可歸責於被告之事由云云
          。惟查，被告所依據之台南縣政府92年6月16日府工
          水字第0920097939號函及92年5月26日府工水字第
          0920085977號函，雖認被告進行回填將屬違法云云，
          但該函示內容經原告丙○○提出訴願，前經上級主管
          機關經濟部於92年10月21日以經訴字第09206254040
          號訴願決定書，認定台南縣政府92年5月26日府工水
          字第0920085977號函，僅係籠統泛稱訴願人（即原告
          丙○○）之行為違反水利法（未言明違反水利法何條
          項款），請訴願人於文到兩個月內改善並回復原狀，
          否則將依法究辦等語，其性質僅具勸導之作用，實則
          尚未對訴願人作成具法律效果之罰鍰行政處分，須俟
          文到兩個月後，如訴願人仍未改善並回復原狀，該府
          始將依法究辦，屆時如有作成違反水利法之處分，訴
          願人當可依法提起行政救濟等語。另台南縣政府92年
          6月16日府工水字第0920097939號函係將會勘紀錄影
          本乙份檢送予訴願人，亦僅係將會勘結果告知訴願人
          而已，亦非作成行政處分云云，並為訴願不受理之決
          定。嗣經原告丙○○提起行政訴訟，業經高雄高等行
          政法院分別以92年度訴字第1157號裁定及同案號判決
          ，上開裁定就台南縣政府上開92年6月16日府工水字
          第0920097939號函，亦認並未對原告直接發生任何法
          律效果，該函之性質並非行政處分等語；惟上開判決
          則就台南縣政府92年5月26日府工水字第0920085977
          號函，改認該函係屬行政處分，並認該處分內容並未
          指明原告違反水利法之具體理由及違反水利法何條具
          體法令等語，認有瑕疵，判決將訴願決定及原處分撤
          銷。足認被告遽援前揭兩函為據，拒絕履行合約義務
          ，殊不可採。更何況被告於先前數度開庭時，皆向審
          判長表示願意與原告和解，且對提供整地之土壤質地
          ，應以適合耕作之Ｂ三等級之土壤達成合意。詎料被
          告卻旨在拖延訴訟之進度，甚至於二度已達成和解之
          口頭合意後，又無故反悔，尤屬不該。
    （四）針就被告答辯理由主張系爭契約第七條之約定內容「
          將地面整平至鄰近地面線相等高度」等語，係「無償
          贈與行為」乙節，駁斥如下：
          按被告前於90年2月24日向原告丙○○等人承租系
            爭坐落台南縣官田鄉○○段八○二之十四等地號土
            地，並訂有土地租賃契約及土地租賃契約特別承諾
            書，此為兩造所不爭。揆諸土地租賃契約第七條業
            已明白約定：乙方（即被告）如因使用便利臨時搭
            設之籬笆及其他工作物，如鋪設砂石級配等，應限
            於租賃用途有關，且不污染之材質，並於租賃關係
            消滅時，將地面整平至鄰近地面線相等高度後，將
            土地交還與甲方（即原告）等語，足見本件原告請
            求被告將地面整平至鄰近地面線相等高度後將土地
            交還係基於兩造土地租賃契約之關係，核與被告所
            主張之無償贈與行為無涉。
          兩造與訴外人李記企業行於90年10月26日所簽訂土
            地租賃契約特別承諾書第三條約定：「若依法令規
            定在使用前應取得許可，甲方在依乙方告知後，應
            配合辦理申請許可之手續，若法令需要以甲方名義
            申請許可，甲方仍應配合之，惟土地實際使用人仍
            為乙方及乙方委託人丙方，甲方無權過問與干涉使
            用情形，惟乙、丙方保証絕對在法令許可範圍及契
            約約定範圍內使用承租之土地，若有不法情事，應
            由乙、丙方負全部責任」等語，係針就承租人（即
            被告）及訴外人李記企業行於使用系爭土地前所應
            取得之許可，於需由土地所有權人（即原告等）辦
            理申請或以土地所有權人名義申請時，原告等應配
            合辦理及實際使用人俱為承租人（即被告）及訴外
            人李記企業行，且應為適法之利用，若有不法情事
            ，應由承租人及訴外人負責之意旨中所提到出租人
            （即原告等）應配合承租人辦理申請許可手續之約
            定內容，核與本件原告依約請求被告應於租賃關係
            消滅時，履行將地面整平與鄰近地面線相等之義務
            無涉。況依該條約定，原告係於受被告告知申請許
            可手續時，配合被告辦理申請許可之手續，換言之
            提出申請許可之義務者，應認由被告為之，豈有被
            告遲不作為，卻推稱原告未取得回填許可之理？
          況原告等人所有系爭土地俱屬農業用地，欲回復耕
            作使用，而依法向台南縣政府提出以土地改良名義
            （即整平系爭土地）申請許可，台南縣政府所要求
            補附之「取得土方許可文件及回填土壤質地資料」
            ，依兩造前揭約定，被告既應履行整平系爭土地至
            鄰近地面線相等高度之義務，則為整平系爭土地作
            業所需土方之取得許可文件及土壤質地資料等，依
            理自應由被告負責提供，故被告辯稱「原告未取得
            回填許可」及「台南縣政府禁止回填之命令」，致
            被告無法進行回填作業，完全屬不可歸責於被告等
            語，俱屬卸責之詞，不值採憑。
    （五）系爭土地之使用分區既編定為「特定農業區」之農業
          用地，並非蓮花埤之一部分，亦非嘉南農田水利會供
          為農田灌溉及排水與土地管理之用，則將土方回填並
          無影響地區整理排水之情：
          查蓮花埤並非嘉南農田水利會管理，早期該水利會
            曾向民間租用該埤池作為灌溉補助水源之用，惟自
            曾文水庫完成後即未再租用，此有台灣省嘉南農田
            水利會94年5月5日嘉南管字第940004713號函可參
            ，顯見將土方回填改良系爭土地並無影響農田水利
            會灌溉及排水等情。
          復參以原告丙○○委託社團法人高雄市水利技師公
            會評估鑑定系爭土地改良是否違反水利法等情，於
            93年6月間案經該技師公會高市水技鑑字第930503
            號鑑定結果，依據該會所委派兩位水利技師，經現
            場實際勘察鑑定，原告所有之自有農地（即系爭土
            地）內，並無任何水道及其行水區，並比對78年版
            及91年版航照圖，亦無自然水道或其行水區存在於
            原告所擁有之自有農地內，足以認定系爭自有農地
            填土改良，並無妨阻天然河川水系之水道或其行水
            區之水流，並無構成違反水利法第66條與92條以及
            水利法施行細則第118條之行為等情，此有該公會
            鑑定報告書一份可証。再者，本案系爭土地經鈞院
            會同地政機關現場勘察，亦無所謂「由高地自然流
            至之水」或高、低地之分或有自然水道等情；而系
            爭土地為特農農業區之農業用地，地目為「田」或
            「養」，並非「埤」或「池」，故台南縣政府94
            年3月25日府工水字第0940058992號函說明三所稱
            ，依據水利法第66條「由高地自然流至之水，低地
            所有權人不得妨礙」及台灣省灌溉事業管理規則第
            39條「現有埤池未經主管機關核准不得變更使用」
            等語，引據法條顯然有誤，從而，援引水利法第92
            條所謂「私塞水道」之規定，即非有據。
    （六）綜上所陳，兩造所訂系爭契約第七條約定，並未違反
          法律禁止規定，土地所有權人對於土地改良若未進行
          申請驗証程序，亦無不可，況原告曾向台南縣政府提
          出申請，經諭知應補附「取得土方許可文件及回填土
          壤質地資料」後，更曾以存証信函請求被告提供相關
          文件，以盡其履行契約之責任，而系爭土地亦無自然
          水道或其行水區存在，並無影響妨害鄰地排水之情事
          ；茲被告卻遲未依約履行，故原告本件請求被告履行
          契約，自屬合法有據。
  三、證據：提出土地租賃契約書一份、土地租賃契約特別承諾
      書一份、92年2月19日高雄地方法院郵局第97號存証信函
      一份、92年2月25日新營郵局第51號存証信函一份、92年5
      月27日柳營郵局第28號存証信函一份、測量報告書一件、
      台南縣政府92年7月9日府農務字第0920107084號函一份、
      92年7月11日新興郵局第759號存証信函一份、內政部內授
      中辦地字第0920083044號解釋函一份、高雄高等行政法院
      92年度訴字第1157號裁定一份、高雄高等行政法院92年度
      訴字第1157號判決一份、台灣省嘉南農田水利會94年5月5
      日嘉南管字第940004713號函一份、財團法人高雄市水利
      技師公會評估鑑定報告一份為證，並聲請本院指定鑑定人
      就系爭土地回填整平所需Ｂ三等級土方之數量為測量鑑定
      。
乙、被告方面：
  一、聲明：如主文所示。
  二、陳述：
    （一）本件被告允諾整平地面，乃屬無償之贈與行為：
          被告向原告等人承租系爭土地，每年租金為120萬
            元，是被告就系爭土地之使用，已付出相對對價。
          所謂租賃要件，係指一方同意以物租與他方使用收
            益，他方同意支付租金而言，因系爭土地原屬天然
            之低窪地（漁池），易言之，租賃標的物本屬低窪
            地，並非整平後之土地，在此情況下，被告另行承
            諾原告於租賃關係消滅時，無償以土方將其地面整
            平至鄰近地面線相等高度後，再將土地交還予原告
            ，這是在原租賃標的物外，所為之增益行為，是被
            告此承諾自屬無償之贈與行為，完全與租賃無關，
            故原告聲稱此行為係基於兩造土地租賃契約之關係
            云云，顯有誤會。
          事實上，要整平系爭土地所使用之土方，市價每立
            方公尺約在百元左右，姑且不論本件原告請求有無
            理由，暫依本件原告所請求之面積計算，所須費用
            至少也要將近200萬元，且完全係由被告負擔，是
            被告此舉當屬無償之贈與行為，若原告不承認此為
            無償之贈與行為，原告自應就其有對價之事實負舉
            證責任。
    （二）土方回填許可，應由原告負責取得：
          被告承租系爭土地係要作為高鐵工程土方堆置用，
            並同時履行承諾，就系爭土地進行填平整地工作，
            然因私人土地土方回填必須取得許可，故被告承諾
            將系爭土地整平至鄰近地面線相等高度後，兩造另
            於90年10月26日與棄土承攬商李記企業行共同簽訂
            土地租賃契約特別承諾書，此特別承諾書所約定之
            內容，當然對上述回填工作亦有約束力，原告陳稱
            該特別承諾書與被告履行將土地整平至鄰近地面線
            相等高度之義務無涉，顯過荒謬。
          至於該特別承諾書關於使用前申請許可係屬何人義
            務乙節，該承諾書第3條已明定，系爭土地依法令
            在使用前應取得許可，原告在被告告知後，應配合
            辦理申請許可之手續，若法令需要以原告名義申請
            許可，原告仍應配合之。細繹上開文意，很顯然只
            要系爭土地依法令在使用前應取得許可，原告在被
            告告知後，即應配合辦理申請許可之手續，申言之
            ，申請許可之義務人乃原告，否則被告當可直接申
            請，何須再多此一舉告知原告辦理申請許可？是原
            告指稱申請許可之義務者為被告云云，實屬無據。
    （三）於兩造租約期限屆滿之際，被告曾於92年2月25日以
          存證信函向原告表示被告已不再續租，至於地面整平
          事宜，被告依據前揭土地租約及特別承諾書之規定仍
          願於「合法範圍」內履行之，並多次函請原告儘速提
          供回填許可證明，但原告卻遲遲無法取得該證明，致
          回填作業延宕。其後，又因農民之陳情，台南縣政府
          先後派員於91年10月8日及92年5月20日於官田鄉公所
          針對此事召開會議，台南縣政府表示未經主管機關許
          可而為魚池回填實屬違法行為，故被告只能靜待主管
          機關處理結果，而無法採取地面整平行動。92年5 月
          26日台南縣政府甚至來函要求就已回填部分應回復原
          狀，甚至，台南縣政府迄今仍不認為回填行為係屬合
          法。如前所述，依兩造簽訂之租賃契約第十七條約定
          ，兩造所為之行為，均應依中華民國台灣省之相關法
          律辦理，是既然台南縣政府表示上開回填行為違法，
          故原告要求被告進行回填作業依約實屬窒礙難行，亦
          不可歸責被告。
    （四）又原告雖不服台南縣政府之行政處分，乃於92年6月
          24日向經濟部提出訴願，另原告復以92年7月11日新
          興郵局第7059號存證信函表示被告於租賃關係消滅交
          還土地時，負有對租賃範圍土地進行「土地改良」之
          義務，且其已向台南縣政府提出「土地改良」申請程
          序，並獲得該機關之回函，希望被告提出回填土方來
          源證明，同時進行土地改良整地工作云云。惟查，台
          南縣政府前開禁止回填及限期回復原狀之命令尚屬存
          在；加以原告並未取得回填許可證明交付予被告，在
          法律程序尚未合法之前，被告實難將合法之土方來源
          證明用於違法作業用途上。況且，依雙方合約條文，
          被告並無前述所謂進行「土地改良」之義務。故被告
          乃委請律師以92年9月5日台北公館郵局第754號存證
          信函，限原告於十日內提出回填許可證明，因原告逾
          期未提出被告乃依民法第241條之規定，拋棄對系爭
          土地之占有。
    （五）實則，被告早已做好地面整平工作之準備，且自始至
          終皆有極大的誠意解決此一懸宕未決之爭議，但一切
          地面整平行為均須建立在不違反中華民國法律之前提
          下，故原告漠視台南縣政府所為之前開命令，未依法
          取得回填許可，一味執意要求被告違法進行土地整平
          之工作，被告礙難遵從。又本件被告允諾原告進行此
          等天然低窪地之整平工作，性質上乃屬租賃契約關係
          以外對原告所為之無償行為，被告爰以本件答辯狀之
          送達，依民法第408條第一項之規定為撤銷其贈與之
          意思表示。
    （六）姑不論「取得回填許可」之義務究應由何人負責，唯
          一尚可確定的是被告自始至終均有地面整平工作之誠
          意及準備，且依據前揭土地租約及特別承諾書之規定
          ，兩造同意僅限於『合法範圍』內履行。如今，係因
          台南縣政府表示未經主管機關許可而為魚池回填實屬
          違法行為，92年5月26日台南縣政府甚至來函要求就
          已回填部分應回復原狀，迄今仍認為回填行為並非合
          法，是縱使被告未能續行地面整平工作，原告尚不可
          將之歸責於被告或指摘被告違約。
    （七）原告雖主張：系爭土地係屬農業用地，欲回復耕作使
          用，而依法向台南縣政府提出「土地改良」申請許可
          ，台南縣政府所要求補附之「取得土方許可文件及回
          填土壤質地資料」，理應由被告負責提供云云。惟查
          ，依兩造合約條文，被告並無前述所謂進行「土地改
          良」之義務，況且台南縣政府前開禁止回填及限期回
          復原狀之態度尚屬存在，加以原告並未取得回填許可
          證明交付予被告，在法律程序尚未合法之前，被告實
          難將合法之土方來源證明用於違法作業用途上。足見
          本件回填之約定，已陷於給付不能，是被告拒絕履行
          回填工作自屬有據。
    （八）依台南縣政府94年3月25日府工水字第0940058992號
          函（詳卷第184、185頁）可知，申請農地改良必需由
          土地所有權人向台南縣政府工務機關申請，惟原告並
          未依照上述規定申請核可即同意被告回填，實已嚴重
          影響地區整體排水，而該回填行為是不合法，台南縣
          政府遂以92年5月26日府工水字第0920085977號函暨
          92年6月16日府工水字第0920097939號函，命令原告
          應就已回填部分回復原狀，是本件無法進行回填作業
          ，屬不可歸責於被告。
    （九）另關於原告丙○○等人有無向台南縣政府提出聲請欲
          在系爭土地回填土方？台南縣政府有無准許？及台南
          縣政府92年5月26日府工水字第0920085977號函行政
          處分經高雄高等行政法院判決撤銷後，台南縣政府有
          無另為其他新的行政處分等情，依台南縣政府第94年
          10月14日府工水字第0940145998號函（詳卷第216、
          217頁）可知，原告丙○○等人所為之申請與規定不
          符，故被台南縣政府駁回在案，至於台南縣政府92年
          5月26日府工水字第0920085977號函行政處分雖遭高
          雄高等行政法院判決撤銷，台南縣政府迄今之態度仍
          舊不認為回填行為係合法的，且正在蒐集相關佐證資
          料，故原告要求被告進行回填作業，依約實屬窒礙難
          行，此亦不可歸責被告，是本件回填之約定，已因法
          令禁止而陷於給付不能。
  三、證據：提出公司基本資料查詢乙份、營利事業登記證乙份
      、土地租賃契約乙份、土地租賃契約特別承諾書乙份、被
      告92 年2月25日新營郵局51號存證信函乙份、被告92年5
      月27日柳營郵局28號存證信函乙份、台南縣政府函三份（
      含會勘記錄二份）、台南縣政府92年5月26日函乙份、原
      告92年7月11日新興郵局7059號存證信函乙份、被告92年9
      月5日台北公館郵局第754號存證信函及回執各乙份為證。
丙、本院依職權向台南縣政府函詢，究有無准許原告所提在系爭
    土地上回填土方之聲請。
    理      由
一、原告起訴主張：被告曾於90年2月24日向原告丙○○等六人
    承租如附表所示系爭台南縣官田鄉○○段802-14地號等十五
    筆土地，租賃期間自90年2月24日起至92年2月23日止計二年
    ，租金每年一百二十萬元，每年一付，並約定於租賃關係消
    滅時，應將地面整平至鄰近地面線相等高度後，將土地交還
    與原告等六人，復約定本契約期滿，被告應即交租賃物與原
    告等六人，如有遲延，被告仍應給付原告等六人相當於租金
    之損害金，而原告等六人之出租代表人（即原告）丙○○曾
    於租期屆滿前，以92年2月19日高雄地方法院郵局第970號存
    証信函通知被告到期不再續約，請被告依契約第七條之約定
    進行整地並通知原告驗收，且應於92年2月23日前完成等語
    ，並獲被告以92年2月25日新營郵局第51號存証信函回覆表
    示願配合提供回填整地工作及不願繼續承租系爭土地等語，
    詎被告屆期並未依約進行回填整地工作，雖於92年5月27日
    以柳營郵局第28號存証信函宣稱有誠意依照所簽訂的合約進
    行回填工作，惟卻藉故推託以台南縣政府表示沒有申請回填
    許可而進行回填工作是屬於違法行為，希望原告能夠提出回
    填許可，以便履行合約進行回填等語，原告等人遂向台南縣
    政府提出系爭土地農地改良等回填許可申請，案經台南縣政
    府92年7月9日府農務字第0920107084號函復，應補附「取得
    土方許可文件及回填土壤質地資料」後，再檢附相關文件送
    府憑辦。按依據兩造所訂契約第七條規定，被告既應履行整
    平系爭土地之責任，則被告自當覓妥相當於測量報告書所載
    土方數量並提供取得來源之土方許可文件及土壤質地等資料
    ，供原告等人向台南縣政府申請土地改良回填許可，故原告
    等人之代表人丙○○旋依台南縣政府函示，於92年7月11日
    再以新興郵局第7059號存証信函，請求被告於函到五日內提
    供回填土方之取得許可文件及土壤質地資料等証明文件，俾
    辦理土地改良回填許可等手續，並催請被告勿再藉故推託，
    應即進行土地回填整地等相關工作，詎被告雖經原告屢次函
    催，均未置理。而本件依據鈞院委託漢唐測量公司針對系爭
    土地回填整平所需Ｂ三等級土方之數量，經測量結果約為
    15523立方公尺（鬆方），爰依據兩造租賃契約之約定，訴
    請被告應將如附表所示之土地地面，以Ｂ三等級土方數量
    15523立方公尺整平至鄰近地面線相等高度後，交還與原告
    丙○○等六人，並應自92年2月24日起至整平交還土地之日
    止，給付原告丙○○等六人按每月壹拾萬元計算之損害金等
    語。
二、被告固不否認確曾於90年2月24日向原告承租如附表所示系
    爭土地，租賃期間自90年2月24日起至92年2月23日止，租金
    每年一百二十萬元，每年一付，並約定於租賃關係消滅時，
    應將地面整平至鄰近地面線相等高度後，將土地交還原告，
    復約定本契約期滿，被告應即交還租賃物與原告，如有遲延
    ，被告仍應給付原告相當於租金之損害金，嗣該租約於92
    年2月23日期滿後，雙方並未續約；且被告現雖未占有系爭
    土地，然迄未將系爭土地地面整平至鄰近地面線相等高度；
    又本件被告倘有回填土方之義務時，其回填土方所需之數量
    ，應按Ｂ三等級土方15523立方公尺（鬆方）予以計算始足
    等情無訛。惟另又辯稱：被告對原告允諾願將系爭地面整
    平，乃屬無償之贈與行為，且被告業以本件答辯狀之送達，
    對上述無償回填土方之贈與行為，依法為撤銷贈與之意思表
    示，自無回填土方之義務。台南縣政府業已表示本件回填
    土方之行為乃屬違法行為，故本件有關應由被告進行回填土
    方行為之約定，實屬違反法令而無效之約定，被告自無回填
    土方之義務。系爭土地之土方回填許可，應由原告負責取
    得，然原告始終未能取得回填許可，台南縣政府甚且表示本
    件回填土方之行為乃屬違法行為，足見本件回填土方之約定
    ，已因法令禁止而陷於給付不能，自不可歸責於被告，況被
    告已依法拋棄對系爭土地之占有，被告自無回填土方之義務
    等語。
三、查本件有關原告主張：被告曾於90年2月24日向原告承租如
    附表所示系爭土地，租賃期間自90年2月24日起至92年2月23
    日止，租金每年一百二十萬元，每年一付，並約定於租賃關
    係消滅時，應將地面整平至鄰近地面線相等高度後，將土地
    交還原告，復約定本契約期滿，被告應即交還租賃物與原告
    ，如有遲延，被告仍應給付原告相當於租金之損害金，嗣該
    租約於92年2月23日期滿後，雙方並未續約；且被告現雖未
    占有系爭土地，然迄未將系爭土地地面整平至鄰近地面線相
    等高度；又本件被告倘有回填土方之義務時，其回填土方所
    需之數量，應按Ｂ三等級土方15523立方公尺（鬆方）予以
    計算始足等情，為被告所不爭，且有原告所提土地租賃契約
    書一份、土地租賃契約特別承諾書一份、92年2月19日高雄
    地方法院郵局第97號存証信函一份、92年2月25日新營郵局
    第51號存証信函一份在卷可稽，固堪信為真實。
四、惟本件有關原告主張：被告應將系爭土地以Ｂ三等級土方數
    量15523立方公尺整平至鄰近地面線相等高度後交還原告，
    並應自92年2月24日起至整平交還土地之日止，給付原告按
    月以壹拾萬元計算之損害金一節，既為被告所否認，並以前
    揭情詞置辯，則本件首應審究：本件兩造間回填土方之約定
    ，是否因違反法令而無效？是否因政府機關命令禁止回填土
    方而致被告給付不能？茲分述如下：
    （一）原告雖主張：依據平均地權條例施行細則第11條、土
          地徵收條例施行細則第32條之規定，整平土地之行為
          乃屬「土地改良」之行為，而綜觀土地改良各項相關
          法令，土地改良申請程序主要是為獎勵人民進行土地
          改良，且可享有減稅之相關政策，並非用以限制人民
          對土地使用、改良之自由，所以，縱未進行申請土地
          改良驗證程序，亦非法所不許，僅生未來出售農地時
          無法從土地增值稅漲價總數額中減除土地改良費之效
          果而已，此觀內政部92年6月24日內授中辦地字第
          0920083044號解釋函謂：「按農地改良係土地所有權
          行使範疇內之行為，在不違反土地使用管制前提下得
          自由為之，未依上開施行細則之程序辦理，僅生未來
          出售農地時無法從土地增值稅漲價總數額中減除土地
          改良費之效果而已‧‧‧‧‧」等語自明云云。
    （二）惟查：
          系爭土地之回填行為，台南縣政府曾因現場附近農
            民之陳情而先後於91年10月8日、92年5月20日派員
            前往現場會勘，並在官田鄉公所針對此事召開會議
            ，嗣並經台南縣政府以92年5月26日府工水字第
            0920085977號函，認為系爭土地乃蓮花埤之一部分
            ，原係嘉南農田水利會供為農田灌溉及排水與土地
            管理之用，在系爭土地上回填廢土之行為，足以影
            響該區域整體排水洩洪功能，確有違反水利法之行
            為，因而限命被告於文到兩個月內改善並回復原狀
            ，否則將予依法究辦，復以92年6月16日府工水字
            第0920097939號函檢送會勘記錄予兩造，此有台南
            縣政府92年5月26日府工水字第0920085977號函、
            92年6月16日府工水字第0920097939號函各一份在
            卷可稽，並經台南縣政府以94年3月25日府工水字
            第0940058992號函覆本院明確在卷。
          上開函示內容，嗣經原告丙○○提出訴願後，有關
            台南縣政府92年5月26日府工水字第0920085977號
            函部分，其上級主管機關經濟部已於92年10月21日
            以經訴字第09206254040號訴願決定書，認定台南
            縣政府該函僅係籠統泛稱訴願人（即原告丙○○）
            之行為違反水利法（未言明違反水利法何條項款）
            ，請訴願人於文到兩個月內改善並回復原狀，否則
            將依法究辦等語，其性質僅具勸導之作用，實未對
            訴願人作成具法律效果之罰鍰行政處分，須俟文到
            兩個月後，如訴願人仍未改善並回復原狀，該府始
            將依法究辦，屆時如有作成違反水利法之處分，訴
            願人當可依法提起行政救濟等語；至於有關台南縣
            政府92年6月16日府工水字第0920097939號函部分
            ，其上級主管機關經濟部亦以92年10月21日經訴字
            第09206254040號訴願決定書，認定該函係將會勘
            紀錄影本乙份檢送予訴願人，亦僅係將會勘結果告
            知訴願人而已，亦非作成行政處分，並為訴願不受
            理之決定。嗣經原告丙○○就上開經濟部訴願決定
            提起行政訴訟結果，經高雄高等行政法院92年度訴
            字第1157號裁定，以台南縣政府上開92年6月16日
            府工水字第0920097939號函，並未對原告丙○○直
            接發生任何法律效果，故該函之性質並非行政處分
            為由，裁定駁回原告丙○○所提行政訴訟；至於有
            關台南縣政府92年5月26日府工水字第0920085977
            號函部分，高雄高等行政法院92年度訴字第1157號
            判決則改認該函係屬行政處分，並認該處分內容並
            未指明原告丙○○違反水利法之具體理由及違反水
            利法何條具體法令等語，認有瑕疵，因而判決將訴
            願決定及原處分撤銷，此亦有高雄高等行政法院92
            年度訴字第1157號判決、裁定各一份在卷足憑。
          此外，上述台南縣政府92年5月26日府工水字第
            0920085977號函之行政處分雖經高雄高等行政法院
            92年度訴字第1157號判決予以撤銷，然經本院依職
            權再向台南縣政府函詢，現究有無准許原告所提在
            系爭土地上回填土方之聲請，據台南縣政府函覆本
            院稱：「‧‧‧‧‧三、該筆土地地主丙○○等人
            於90年、91年間以十山工程顧問有限公司向本縣官
            田鄉公所提出『營建工程剩餘土方資源堆置場』及
            尚耕律師事務所以陳情方式提出『設置土方資源再
            利用農地改良回填』申請，經審核後，該申請土地
            『為非法開挖魚池後再申請設置營建廢棄土設置場
            ，顯與規定不符』，以及申請基地有數筆土地之使
            用分區編定為『特定農業區』，該農地主要以供農
            業生產之用，不宜做土資場用途使用，故駁回所請
            在案。四、有關丙○○非法填置廢棄物乙案，本府
            正蒐集鄉關佐證資料，於近期內將召開會議，研商
            丙○○君及台灣高鐵公司承包商是否涉及違反相關
            法令」等語，此有台南縣政府94年10月14日府工水
            字第0940145998號函在卷可稽。
          是依上所述可知，原告身為土地所有權人竟未向台
            南縣政府工務機關申請核可，即遽行要求被告在系
            爭土地上回填廢土，嗣因該填土行為業經台南縣政
            府審查結果，認為足以影響該地區整體排水洩洪功
            能，足認有違反水利法第66條、第92條及台灣省灌
            溉事業管理規則第39條之情事，而認該填土行為並
            不合法，且台南縣政府92年5月26日府工水字第
            0920085977號函之行政處分雖遭高雄高等行政法院
            判決予以撤銷，但台南縣政府迄今之態度依然不認
            為該填土行為係屬合法，且正在蒐集相關佐證資料
            中。故本件原告要求被告進行回填土地整平地面之
            行為，實屬違反政府機關命令之行為，兩造間回填
            土方之約定，實已因違反政府機關之命令而致被告
            陷於給付不能，是縱使被告未能填土整平地面，亦
            應認此乃不可歸責於被告，被告抗辯其應可免除本
            件給付義務，應屬可採。
    （三）原告雖一再聲稱：系爭土地之使用分區，已編定為「
          特定農業區」之農業用地，並非蓮花埤之一部分，亦
          非嘉南農田水利會供為農田灌溉及排水與土地管理之
          用，則在系爭土地上回填土方，並無影響該地區整理
          排水之情，台南縣政府之認定有誤云云。惟查，原告
          亦不否認伊目前確實無法提出在系爭土地上回填土方
          業經獲得台南縣政府許可之證明，則在系爭土地所有
          權人（即原告）迄未能獲得台南縣政府工務機關核可
          之前，原告遽行要求被告依約在系爭土地上進行回填
          土地整平地面之行為，顯係要求被告進行違反政府機
          關命令之行為，實屬強人所難，原告之主張自非可採
          。
    （四）更何況被告於接獲台南縣政府92年5月26日府工水字
          第0920085977號函，限命被告於文到兩個月內改善並
          回復原狀，否則將予依法究辦之函文後，業已委請律
          師以92年9月5日台北公館郵局第754號存證信函，限
          原告於十日內提出回填許可證明，嗣因原告始終未能
          提出回填許可證明文件，被告乃依民法第241條之規
          定，拋棄對系爭土地之占有，此有被告所提台北公館
          郵局第754號存證信函一份附卷可考，而原告亦不否
          認被告現並未占有系爭土地無訛。是被告既未再繼續
          佔用系爭土地，則原告請求被告應自92年2月24日起
          至整平交還土地之日止，給付原告按每月以壹拾萬元
          計算之損害金，亦顯屬無據。
五、綜上所述，本件原告要求被告進行回填土地整平地面之行為
    ，實屬違反政府機關命令之行為，兩造間回填土方之約定，
    實已因違反政府機關之命令而致被告陷於給付不能，且此乃
    不可歸責於被告之事由，被告應可免其給付義務，況被告業
    已依法拋棄對於系爭土地之占有。從而，本件原告訴請被告
    應將系爭土地以Ｂ三等級土方數量15523立方公尺整平至鄰
    近地面線相等高度後交還原告，並應自92年2月24日起至整
    平交還土地之日止，給付原告按月以壹拾萬元計算之損害金
    ，自屬無理由，應予駁回其訴。
六、本件為判決基礎之事證已臻明確，兩造其餘主張及所提證據
    ，與本院上開論斷無涉或無違，爰不予一一贅述，附此敘明
    。
七、據上論結，本件原告之訴為無理由，依民事訴訟法第七十八
    條，判決如主文。
中    華    民    國    95    年     1    月    17    日
                  民事第一庭    法  官  王金龍
以上正本係照原本作成
如對本判決上訴，須於判決送達後20日內向本院提出上訴狀。
中    華    民    國    95    年     1    月    20    日
                                書記官  高惠美


司法院資訊處製作；財團法人民間司法改革基金會備份。
